最高法院刑事判決　　　　　　　　　　　　　　　　　八十八年度台非字第二○號
　　上訴人　最高法院檢察署檢察總長
　　被　告　乙○○
　　　　　　丙○○
　　　　　　甲○○
右上訴人因被告等違反農會法案件，對於台灣高等法院台南分院中華民國八十七年九
月四日第二審確定判決（八十七年度上易字第一五五一號，起訴案號：台灣台南地方
法院檢察署八十六年度偵字第四五一六、一一九九七、一一九九八號），認為部分違
法，提起非常上訴，本院判決如左：
    主  文
原判決關於乙○○、丙○○、甲○○部分撤銷，由台灣高等法院台南分院依判決前之
程序更為審判。
    理  由
非常上訴理由稱：「按判決不適用法則或適用法則不當者，為違背法令，刑事訴訟法
第三百七十八條定有明文；又判決不載理由或所載理由矛盾者，其判決當然違背法令
，同法第三百七十九條第十四款亦有明文。原判決認定被告乙○○係台南縣麻豆鎮農
會第十二屆總幹事，擬再於第十三屆繼續候聘總幹事，故於民國八十六年二月初，向
有意參選第十三屆麻豆鎮農會代表之王仲鏞、林春款等候選人以新台幣（下同）五十
萬元行求，惟嗣遭王、林二人拒絕，乙○○另向候選人謝林金錠、梁添圖交付三十萬
元，惟亦遭謝林、梁二人退回，乙○○再委由不知情之司機張明鐘向候選人郭丙火交
付三十萬元，亦立遭郭丙火退回，乙○○再委由與之具共同犯意之被告丙○○，由丙
○○轉交予候選人陳貴賄款三十萬元，惟因陳貴嗣未當選代表，在被告丙○○要求下
，陳貴退還十五萬元予乙○○，乙○○再透過丙○○交付二十萬元予候選人即被告甲
○○，乙○○原擬要求受賄之代表候選人於當選代表後，支持其所推出之理事候選人
，冀能掌握多數理事，進而於候聘總幹事時穩操勝算，惟嗣因其所推出理事候選人於
理事選舉中失利，故其於候聘前宣布退出候聘，而論被告乙○○、丙○○以農會法第
四十七條之一第一項第二款、第三項（款）之罪，分處乙○○、丙○○、甲○○等有
期徒刑確定在案。惟查：農會法第四十七條之一第一項第三款規定：『對於候選人行
求、期約或交付財物或其他不正利益，而約其放棄競選或為一定之競選活動者，處三
年以下有期徒刑……』，此所謂『放棄競選或為一定之競選活動』，應係指約使候選
人就其參選之該次選舉放棄競選或為一定之競選活動，被告乙○○、丙○○對被告甲
○○等人要求之內容，乃係要求其當選農會代表後，要投票予乙○○所推出之理事候
選人，屬嗣後之目的行為，並非要求甲○○等人於其參選之農會代表選舉，為一定之
競選活動，是被告乙○○、丙○○所為，應與農會法第四十七條之一第一項第三款所
定之構成要件不合，原判決論乙○○、丙○○以該條款之罪，應有適用法則不當之違
法，又有罪判決書應於理由記載適用之法律，刑事訴訟法第三百十條定有明文，原審
為被告甲○○有罪之判決，卻未於理由內記載甲○○係適用何條項之法律予以論罪科
刑，應有不適用法則之違法，又原判決謂：農會法第四十七條之一第一項第一款所謂
『有選舉權之人』係指已當選農會代表，且有選舉農會理事權利之人而言，被告陳貴
收受賄款時，尚非確定當選之農會代表，自非該款所規範之行為主體（見原判決第十
頁），而為陳貴無罪之諭知，然被告乙○○、丙○○交付賄款予被告甲○○時，亦係
在本次農會代表選舉前，此為原判決所認定（見原判決事實欄及理由第一行起），是
被告甲○○收受賄款時，亦尚非確定當選之農會代表，情形與陳貴無異，原審為甲○
○、乙○○、丙○○等有罪之判決，乃未於判決內說明何以認定甲○○係有選舉權之
人之理由，且未記載甲○○係依何項法律予以處斷，應有理由不備之違法，且影響判
決結果，案經確定，且於被告不利，爰依刑事訴訟法第四百四十一條、第四百四十三
條提起非常上訴，以資糾正。」等語。
按判決不適用法則或適用法則不當者，為違背法令；判決不載理由或所載理由矛盾者
，其判決當然為違背法令；又有罪判決書應於理由內記載適用之法律，刑事訴訟法第
三百十條第七款、第三百七十八條、第三百七十九條第十四款分別定有明文。本件原
判決撤銷第一審關於被告乙○○、丙○○、甲○○部分之判決，認定被告乙○○係台
南縣麻豆鎮農會第十二屆總幹事，擬再於第十三屆繼續候聘總幹事，故於民國八十六
年二月初，向有意參選第十三屆麻豆鎮農會代表之王仲鏞、林春款等候選人以五十萬
元行求，惟嗣遭王、林二人拒絕，被告乙○○另向候選人謝林金錠、梁添圖交付三十
萬元，惟亦遭謝林、梁二人退回，被告再委由不知情之司機張明鐘向候選人郭丙火交
付三十萬元，亦立遭郭丙火退回。被告再委由與之具共同犯意之被告丙○○，由被告
丙○○轉交予候選人陳貴賄款三十萬元，惟因陳貴嗣未當選代表，在被告丙○○要求
下，陳貴退還十五萬元予被告乙○○，被告乙○○再透過被告丙○○交付二十萬元予
候選人即被告甲○○。被告乙○○原擬要求受賄之代表候選人於當選代表後，支持其
所推出之理事候選人，冀能掌握多數理事，進而於候聘總幹事時穩操勝算，惟嗣因其
所推出理事候選人於理事選舉中失利，故其於候聘前宣布退出候聘等情，而論被告乙
○○、丙○○以農會法第四十七條之一第一項第二款、第三款之罪，分處乙○○、丙
○○、甲○○等有期徒刑確定在案。惟查農會法第四十七條之一第一項第三款規定「
對於候選人行求、期約或交付財物或其他不正利益，而約其放棄競選或為一定之競選
活動者，處三年以下有期徒刑……」，此所謂「放棄競選或為一定之競選活動」，應
係指約使候選人就其參選之該次選舉放棄競選或為一定之競選活動。被告乙○○、丙
○○對被告甲○○等人要求之內容，乃係要求其當選農會代表後，要投票予乙○○所
推出之理事候選人，屬嗣後之目的行為，並非要求甲○○等人於其參選之農會代表選
舉，為一定之競選活動，是被告乙○○、丙○○所為，應與農會法第四十七條之一第
一項第三款所定之構成要件不合，原判決論被告乙○○、丙○○以該條款之罪，自有
適用法則不當之違法。又原審為被告甲○○有罪之判決，卻未於理由內記載甲○○係
適用何條項之法律予以論罪科刑，復有不適用法則之違法。再原判決謂農會法第四十
七條之一第一項第一款所謂「有選舉權之人」係指已當選農會代表，且有選舉農會理
事權利之人而言，被告陳貴收受賄款時，尚非確定當選之農會代表，自非該款所規範
之行為主體（見原判決第十頁），而為陳貴無罪之諭知，然被告乙○○、丙○○交付
賄款予被告甲○○時，亦係在本次農會代表選舉前，此為原判決所認定（見原判決事
實及理由第一行起），是被告甲○○收受賄款時，既非確定當選之農會代表，情形與
陳貴無異，原審為被告等有罪之判決，疏未於判決內說明何以認定被告甲○○係有選
舉權之人之理由，尤有未合。以上諸端於判決之結果顯然有影響，非常上訴執以指摘
，洵有理由。案經確定，且於被告等不利，為維持被告等審級利益，應由本院將原判
決關於被告等部分撤銷，由原審法院依判決前之程序更為審判，以資救濟。
據上論結，應依刑事訴訟法第四百四十七條第二項前段，判決如主文。
中      華      民      國    八十八    年      一      月     十四     日
                              最高法院刑事第四庭
                                  審判長法官  陳  錫  奎
                                        法官  王  德  雲
                                        法官  洪  清  江
                                        法官  吳  昆  仁
                                        法官  李  伯  道
      右正本證明與原本無異
                                              書  記  官
中      華      民      國    八十八    年      一      月     二十     日
